臺灣宜蘭地方法院民事簡易判決
110年度宜簡字第208號
原      告  台新資產管理股份有限公司

法定代理人  吳統雄  


訴訟代理人  賴昭文  
被      告  黃聯文  


            黃正博  

            黃麗美  

            黃琳鳴  

兼上三人共
同訴訟代理
人          黃智鏗  

上列當事人間請求撤銷遺產分割登記事件，本院於民國110年11
月4日言詞辯論終結，判決如下：
    主  文
被告黃聯文、黃正博、黃麗美、黃琳鳴、黃智鏗就被繼承人莊秀
卿所遺如附表所示之遺產所為之遺產分割協議之債權行為及繼承
登記之物權行為，應予撤銷。
被告黃智鏗應將被繼承人莊秀卿所遺如附表所示之不動產，原因
發生日期民國一百零九年十二月七日，登記日期民國一百一十年
二月二十五日之以分割繼承為登記原因之所有權移轉登記行為，
應予塗銷。
訴訟費用新臺幣叁仟柒佰伍拾元由被告連帶負擔。
    事實及理由
一、本件被告黃聯文經合法通知，未於言詞辯論期日到場，核無
    民事訴訟法第386條所列各款情事，爰依原告台新資產管理
    股份有限公司之聲請，由其一造辯論而為判決。
二、原告主張：被告黃聯文向訴外人台新商業銀行股份有限公司
    （下稱台新銀行）申請信用卡使用，因未依約如期繳款，迄
    今尚積欠新臺幣（下同）341,416元及其利息尚未清償（下
    稱系爭債權），又台新銀行已將上開債權讓與原告，原告屢
    次催繳，皆未獲償，嗣經原告查得被告黃聯文之被繼承人莊
    秀卿遺如附表所示之遺產（下稱系爭遺產），被告黃聯文、
    黃正博、黃麗美、黃琳鳴、黃智鏗均為被繼承人莊秀卿之繼
    承人，且均未聲請拋棄繼承，系爭遺產即由被告黃聯文、黃
    正博、黃麗美、黃琳鳴、黃智鏗依法繼承並公同共有，詎被
    告黃聯文明知其積欠債務，為逃避日後遭債權人強制執行，
    始與其他繼承人即被告黃正博、黃麗美、黃琳鳴、黃智鏗就
    系爭遺產為分割協議，將如附表所示之不動產無償登記與被
    告黃智鏗名下，則渠等行為實已損害對原告之債權，爰依民
    法第244條第1項、第4項之規定提起本件訴訟等語。並聲明
    ：如主文第1至2項所示。
三、被告則以：
  ㈠被告黃聯文經合法通知，未於言詞辯論期日到場，亦未提出
    書狀作何聲明陳述。
　㈡被告黃正博、黃麗美、黃琳鳴、黃智鏗：被繼承人莊秀卿往
    生前有要求家屬到醫院，當時莊秀卿以口頭的方式陳述她之
    後的不動產部分要由被告黃智鏗來處理，家屬均認為莊秀卿
    要將財產贈與給被告黃智鏗，因為莊秀卿講完是星期六那一
    天，後來下個星期一莊秀卿就往生了，來不及辦理贈與事宜
    ，只能辦理遺產繼承，當下兄弟姐妹都知道這個事情，所以
    沒有異議讓被告黃智鏗辦理繼承登記，不是因為被告黃聯文
    有債務的問題，所以將不動產過戶給被告黃智鏗，在辦理繼
    承登記時莊秀卿就是只剩下這個不動產，沒有動產，其他的
    兄弟姐妹都沒有分得其他的東西，被告黃智鏗也沒有用錢補
    償其他的兄弟姐妹等語，資為抗辯。並聲明：原告之訴駁回
    。 
四、得心證之理由：
  ㈠按債務人所為之無償行為，有害及債權者，債權人得聲請法
    院撤銷之；又債權人聲請法院撤銷時，得並聲請命受益人或
    轉得人回復原狀，民法第244條第1項、第4項固有明文規定
    。惟按債權人得依民法第244條規定行使撤銷訴權者，以債
    務人所為非以其人格上之法益為基礎之財產上之行為為限，
    繼承權係以人格上之法益為其基礎，且拋棄之效果，不特不
    承受被繼承人之財產上權利，亦不承受被繼承人財產上之義
    務，故繼承權之拋棄，縱有害及債權，仍不許債權人撤銷（
    最高法院73年度第2次民事庭會議決議㈠及最高法院69年度台
    上第1271號判決要旨可資參照）。又按繼承權固為具有人格
    法益之一身專屬權利，惟於繼承人未拋棄繼承，而本於繼承
    與其他繼承人對於遺產全部為公同共有時，該公同共有權已
    失其人格法益性質，而為財產上之權利。從而，繼承人間之
    遺產分割協議，係公同共有人間就公同共有物所為之處分行
    為，倘全部遺產協議分割歸由其他繼承人取得，對未分割取
    得遺產之該繼承人而言，形式上係無償行為，若害及債權人
    之債權實現，債權人應得提起民法第244條第1項之撤銷訴訟
    。蓋繼承之拋棄溯及於繼承開始時發生效力，繼承人形同自
    始未取得被繼承人遺產，而遺產分割協議則係繼承人取得遺
    產後，本於公同共有人之身分，對遺產所為處分行為，雖處
    分標的為蘊含人格屬性之遺產，惟其本質上仍屬財產之處分
    行為，故若遺產分割行為侵害債權人之債權，債權人自得依
    民法第244條之規定主張撤銷該遺產分割協議之行為。
  ㈡經查，原告主張之事實，業據其提出與所述相符之本院96年
    度促字第2248號支付命令暨其確定證明書、台新銀行0利代
    償金申請書暨約定條款、信用卡發卡授權系統、債權讓與證
    明書、繼承系統表、莊秀卿除戶戶籍謄本、戶籍謄本、如附
    表所示之不動產部分登記第一類、第二類登記謄本及其異動
    索引等件為證，並有財政部北區國稅局宜蘭分局110年6月1
    日北區國稅宜蘭營字第1101085976號函、宜蘭縣宜蘭地政事
    務所110年6月2日宜地伍字第1100005012號函、本院宜蘭簡
    易庭查詢簡答表、索引卡查詢證明等資料在卷可稽，且為被
    告黃正博、黃麗美、黃琳鳴、黃智鏗所不爭執；被告黃聯文
    經合法通知，未於言詞辯論期日到場爭執，復未提出書狀答
    辯供本院斟酌，堪信原告主張之事實為真正。復被告黃智鏗
    於當庭自承：莊秀卿僅遺有系爭遺產，並無動產部分，被告
    黃聯文、黃正博、黃麗美、黃琳鳴沒有分得其他東西，伊無
    用金錢補償其他被告黃聯文、黃正博、黃麗美、黃琳鳴等語
    ，本件被告黃聯文與其他被告黃正博、黃麗美、黃琳鳴、黃
    智鏗協議分割遺產時，已積欠原告債務，當時並無財力，可
    認其係以分割繼承協議方式減少其財產，並陷於無資力清償
    債務狀態，自害及原告對被告黃聯文之債權。從而，原告主
    張被告黃聯文與其餘被告黃正博、黃麗美、黃琳鳴、黃智鏗
    協間為不利於己之遺產分割協議並辦理登記行為，係以無償
    行為害及其債權，均應撤銷，洵屬有據。
　㈢至被告黃正博、黃麗美、黃琳鳴、黃智鏗雖以莊秀卿生前有
    以口頭的方式，表示要將系爭遺產贈與給被告黃智鏗，惟未
    辦理贈與登記前，莊秀卿即往生云云為辯。然並未就上開有
    利於己之事實，舉證以實其說，僅泛言莊秀卿生前欲將系爭
    遺產贈與給被告黃智鏗云云，自無足取。
　㈣從而，原告主張被告黃聯文與被告黃正博、黃麗美、黃琳鳴
    、黃智鏗為不利於己之遺產分割協議並辦理登記行為，係以
    無償行為害及其債權，均應撤銷，洵屬有據。又被告黃智鏗
    為受益人，則原告併請求回復原狀，即被告黃智鏗應將被繼
    承人莊秀卿所遺如附表所示之不動產於110年2月25日之分割
    繼承登記予以塗銷，應屬有據。
五、綜上所述，原告依民法第244條第1項、第4項之規定，請求
    判決如主文第1至2項所示，為有理由，應予准許。
六、本件事證已臻明確，兩造其餘之攻擊或防禦方法及所舉之證
    據，經本院斟酌後，認為均不足以影響本判決之結果，爰不
    逐一論列，附此敘明。
七、訴訟費用負擔之依據：民事訴訟法第78條、第85條第2項。
中　　華　　民　　國　　110 　年　　11　　月　　18　　日
                  宜蘭簡易庭  法  官  張淑華
以上正本係照原本作成。
如不服本判決，應於送達後20日內，向本院提出上訴狀並表明上
訴理由，如於本判決宣示後送達前提起上訴者，應於判決送達後
20日內補提上訴理由書（須附繕本）。如委任律師提起上訴者，
應一併繳納上訴審裁判費。
中　　華　　民　　國　　110 　年　　11　　月　　18　　日
                              書記官  謝佩欣
附表：被繼承人莊秀卿所遺財產
編號 財產種類          土地地號/建物建號   權利範圍 1 土地 宜蘭縣○○鄉○○段00地號土地    1分之1 2 建物 宜蘭縣○○鄉○○段000○號建物 （門牌號碼為宜蘭縣○○鄉○○路0○0號）    1分之1